【裁判字號】    98,簡上,45
【裁判日期】    990730
【裁判案由】    給付會款
【裁判全文】
臺灣基隆地方法院民事判決              98年度簡上字第45號
上  訴  人  甲○○
訴訟代理人  崔駿武律師
被  上訴人  乙○○
訴訟代理人  黃雅羚律師
            黃敬唐律師
上列當事人間請求給付會款事件，上訴人對於中華民國98年8 月
3 日本院基隆簡易庭所為97年度基簡字第1067號第一審判決提起
上訴，經本院第二審合議庭於99年7 月19日言詞辯論終結，判決
如下：
    主  文
上訴駁回。
第二審訴訟費用由上訴人負擔。
    事實及理由
壹、程序方面：按訴訟標的對於共同訴訟之各人必須合一確定者
    ，如共同訴訟中一人之行為有利益於共同訴訟人者，其效力
    及於全體，不利益者，對於全體不生效力，民事訴訟法第56
    條第1 項第1 款定有明文；又連帶債務人中之一人提出上訴
    ，須非基於個人關係之抗辯，且經法院認為有理由者，始有
    上開規定之適用，其上訴效力始及於其他連帶債務人（最高
    法院41年台抗字第10號判例、93年度台上字第62號判決可資
    參照）。換言之，若連帶債務人中之一人以非基於其個人關
    係之抗辯提起上訴，由於在上訴審法院判決前，無從預知其
    抗辯是否有理由而有無利益於共同訴訟人全體，是在上訴審
    法院審理期間，程序上應先將未提起上訴之連帶債務人列為
    視同上訴人，如上訴審法院之判決結果為上訴駁回，即連帶
    債務人提起之上訴非有利益於其他連帶債務人，自無民事訴
    訟法第56條第1 項第1 款規定之適用，則判決書當事人欄即
    無庸將未提起上訴之連帶債務人列入。本件被上訴人起訴時
    ，請求上訴人與丙○○○連帶給付會款，經本院基隆簡易庭
    判決被上訴人全部勝訴後，上訴人提起上訴，主張其未得標
    ，不負給付會款之責等情，因此係屬非基於上訴人個人關係
    之抗辯，本院於審理期間遂將丙○○○列為視同上訴人，然
    因本院認上訴人所持前開辯解非屬可信而駁回上訴（理由詳
    如後述），依據首揭所述，上訴人提起上訴所為之抗辯，應
    無前揭民事訴訟法第56條第1 項第1 款「效力及於全體」之
    適用，故本判決當事人欄即無庸列入丙○○○，核先敘明。
貳、實體方面
一、被上訴人於原審起訴主張：
（一）被上訴人與如附表所示除上訴人外之60人（下稱選定人）
      參加以丙○○○為會首，於民國92年3 月15日首次開標之
      合會，該合會於94年1 月15日第45期會開標後即停標，被
      上訴人及選定人均為未得標之活會會員，因而受有損失甚
      鉅，而上訴人及選定人主張之權利及請求之原因事實均相
      同，攻擊防禦方法亦屬一致，係有共同利益之人，基於訴
      訟經濟之考量，爰共同選任被上訴人為被選定人處理相關
      事宜為全體起訴。
（二）被上訴人及選定人參加上開合會，首期會款由丙○○○收
      取後，初始如期召開舉行，被上訴人及選定人均如期繳納
      會款，至第45期開標完成後，因丙○○○多次冒用及虛列
      他人名義得標，而無法繼續進行迄今，致未得標之活會會
      員受有損失。
（三）依該合會會單之記載，上訴人及其姊妹呂如涵、呂燕純均
      為會員，共有4 會份，上訴人於92年5 月1 日委由其母呂
      許秀琴代為投標，以新台幣（下同）2,500 元得標。該合
      會既已宣告倒會，上訴人為已得標之死會會員，依民法第
      709 條之9 之規定，應於每屆標會期日，將每期會款1 萬
      元，平均交付於未得標之會員即被上訴人與選定人，但自
      94年1 月30日起迄今，上訴人未依法給付，顯已逾2 期以
      上，被上訴人自得依前揭規定訴請上訴人給付全部會款。
      而該合會之會員含會首共計139 會，扣除已開標46次（含
      首期），尚有93次未開標，未得標之會員計有93名，據此
      計算每名已得標會員尚應繳納會款93萬元，共同分配予未
      得標之會員93名，則每名未得標之會員可得分配之會款為
      1 萬元；被上訴人及選定人之會份合計為81會，遂請求上
      訴人及丙○○○連帶給付被上訴人及選定人共計81萬元等
      情。
二、上訴人則以：
（一）上訴人雖參加前開合會2 會，然未委託呂許秀琴代為處理
      該合會事宜，呂許秀琴亦未以任何人之名義到場標取合會
      ，上訴人就該合會所有之會份仍屬活會。而證人邱黃玉珠
      、黃郭鳳嬌及呂蔡妹於刑事案件審判期間所為之證詞，均
      係臨訟串證，顯非事實。縱呂許秀琴曾到場標會，亦無從
      證明呂許秀琴之標會係受上訴人之委任或上訴人標取會款
      ，顯無表見代理之適用。
（二）上訴人未收到94年2 月1 日開會通知，亦未委託呂如涵或
      呂許秀琴代為出席，且開會當日到場人眾多，人聲吵雜，
      呂如涵或呂許秀琴均未詳加注意許茂男與被上訴人間對話
      內容，無從提出異議，上訴人既未委任或授權呂如涵或呂
      許秀琴代為發言或異議，自不因其等在場未異議，逕認上
      訴人已標取會金。
三、原審認被上訴人主張之前開事實，與丙○○○陳述之情節相
    符，且丙○○○之夫許茂男於前開合會停止開標後，於94年
    2 月1 日與該合會之會員確認已得標會員名單及商討後續事
    宜，呂許秀琴及呂如涵、呂燕純均有到場，許茂男於會議過
    程中公布已得標會員名單時，指標單稱「這燕平他們」，在
    場聽聞之呂如涵及上訴人之其餘家人均未當場表示異議，堪
    信被上訴人主張上訴人為已得標會員等情應屬事實；復因上
    訴人遲延給付之會款已達2 期之總額，認被上訴人請求上訴
    人及丙○○○連帶給付被上訴人及如附表所示各選定人會款
    81萬元為有理由，判決命上訴人及丙○○○連帶給付被上訴
    人及如附表所示各選定人各如附表請求金額欄所示之金額，
    及自97年12月30日起至清償日止，按週年利率百分之5 計算
    之利息。
四、上訴人提起上訴，主張：
（一）上訴人及其兄弟姊妹早已各自成家，上訴人之母及姊妹固
      於94年2 月1 日開會時在場，惟當時上訴人之母及姊妹對
      於上訴人是否為得標會員一事並不知悉，遂未當場就許茂
      男之言詞表示異議；況當時現場吵雜，許茂男宣布得標會
      員名單時，係稱「其中編號13號呂燕平他們4 會有1 會是
      死會」，所述人名非「甲○○」，而呂燕平非該合會之會
      員，上訴人之母及姊妹即未加注意，不得以此認定上訴人
      即為已得標會員。
（二）如被上訴人主張上訴人於92年5 月1 日得標等情屬實，則
      上訴人之帳戶於該得標日期後，應會有現金存入之紀錄，
      然上訴人所有於臺灣中小企業銀行東桃園分行（下稱中小
      企銀）開設帳號00000000000 號帳戶於92年5 月1 日後並
      無大筆存款入帳，且上訴人於92年8 月16日及11月21日各
      自該帳戶提領1 萬5,000 元，亦與該合會於92年8 月15日
      及11月15日得標之金額2,000 元及2,400 元甚為接近，可
      證上訴人於92年5 月1 日後，仍係繳納2 個活會會份之會
      款。
（三）丙○○○於刑事案件審理及本院審理期間，就其交付系爭
      合會之得標金予得標會員之時間一節，前後所述不一，則
      丙○○○是否確已交付得標金予得標會員，已屬有疑；又
      丙○○○均稱其係將上訴人得標之標金交予呂許秀琴，非
      交予上訴人本人等情，而呂許秀琴非上訴人之代理人，則
      丙○○○交付標金予呂許秀琴，對上訴人不生清償之效力
      ，上訴人即非已得標會員，自無庸依民法第709 條之9 規
      定，負擔給付各期會款之責任。
（四）聲明：（一）原判決廢棄。（二）上開廢棄部分，被上訴
      人在原審之訴駁回。
五、被上訴人則以：
（一）上訴人於刑事案件審理中陳稱其係委由呂如涵處理前開合
      會事宜等情，足見呂如涵對於上訴人就該合會有無得標一
      事知之甚詳，然上訴人於本案審理時竟改稱其與兄弟姊妹
      已分居，其兄弟姊妹不清楚其就該合會有無得標等情，前
      後所述矛盾，不足採信；又許茂男於94年2 月1 日宣布倒
      會當天，在場之人已知悉該合會曾遭丙○○○盜標，則在
      場之人應甚為關注真正死會會員及遭盜標會員之名單，上
      訴人之母及姊妹應非例外，且當天呂如涵鄰近被上訴人及
      許茂男而坐，對於許茂男所言應可清晰聽聞，若上訴人確
      未得標，上訴人之母及姊妹應當場表示異議。
（二）上訴人雖提出帳戶交易明細，欲證明其於92年8 月16日及
      11月21日各提領1 萬5,000 元，係供繳交系爭合會於92年
      8 月15日及11月15日之活會會款，然系爭合會於92年8 月
      15日及11月15日得標之金額分別為2,300 元及2,100 元，
      果若上訴人於上開日期確係繳交2 個活會會份之會款，則
      上訴人應繳交會款之金額應為1 萬5,400 元及1 萬5,800
      元，與前開提領之數額不符；又依該上訴人帳戶之交易明
      細資料觀之，上訴人以自行轉帳方式存入款項，於當日或
      數日後，再以操作郵局自動提款機提領現款之方式，分次
      提領存款1 萬元至2 萬元不等款項之固定交易模式，在該
      合會第1 次開標前之92年1 月7 日至該合會於94年1 月15
      日宣布倒會後之94年11月26日均存在，難認上訴人前開提
      領行為，與上開合會有關。
（三）聲明：駁回上訴。
六、兩造不爭執之事項
    丙○○○自任會首，於92年3 月召集合會，會數連同會首共
    139 會，每期會款1 萬元，採內標制，每月1 、15日各開標
    1 次（下稱系爭合會），被上訴人與選定人均為會員，系爭
    合會自92年3 月15日起按期開標，至94年1 月15日第45期開
    標完成後，該合會因丙○○○冒用他人名義得標而無法繼續
    ，被上訴人與選定人均為活會；又上訴人為系爭合會之會員
    ，共有2 會份，於系爭合會停止開標時，其中1 會份為活會
    ；另丙○○○之夫許茂男於94年2 月1 日與系爭合會會員商
    討後續事宜時，上訴人未到場，但上訴人之母呂許秀琴及姊
    妹呂如涵、呂燕純均在場，而呂如涵、呂燕純均為系爭合會
    之會員，各有1 會份，於系爭合會停止開標時，均為活會，
    呂許秀琴則非系爭合會會單上所載會員等情，業經兩造表示
    不爭執，復據證人丙○○○、呂如涵、呂蔡妹、陳錦亮、鄭
    美玉、黃郭鳳嬌、郭盟君、高秀英、林李足、郭金龍、黃鳳
    珠、蔡錫民於刑事偵、審程序中證述在卷（見臺灣基隆地方
    法院檢察署94年度發查字第160 號偵查卷第5 、18至20、46
    、68至76、86至89、93頁，本院95年度訴字第571 號刑事卷
    （一）第109 、127 、354 頁），業經本院調閱前開刑事卷
    宗查明無誤，另有系爭合會之會單附卷可稽（見原審卷第12
    頁），上情應堪認定。
七、被上訴人主張上訴人就系爭合會所有之2 會份中，其中1 會
    份業已得標，自應負擔給付會款之責等情，上訴人則以前詞
    置辯，是本案爭點即為上訴人參與系爭合會，曾否標得合會
    金？經查：
（一）丙○○○因曾在系爭合會標會期間冒標一事，經檢察官提
      起公訴，並經臺灣高等法院刑事庭認犯連續詐欺取財罪，
      以97年度上訴字第1808號判決判處有期徒刑3 年6 月確定
      ，業經本院調閱前開刑事卷宗查明無誤。而丙○○○於該
      刑事案件偵、審程序中，均指稱上訴人就系爭合會所有之
      2 個會份中，其中1 會份已於92年5 月1 日以2,500 元得
      標，其將得標之合會金交予呂許秀琴，當時呂許秀琴向其
      表示兒子蓋房子需要錢等情（見前開檢察署94年度發查字
      第160 號偵查卷第87頁，本院前開刑事卷（一）第132 、
      359 、362 至363 頁、（二）第15頁），且證人丙○○○
      於本院審理時到庭具結證稱上訴人及呂如涵、呂燕純均為
      系爭合會之會員，3 人會款均由呂許秀琴以現金交付，呂
      許秀琴會參加開標，上訴人及呂如涵、呂燕純則從未參加
      開標，上訴人就系爭合會所有之2 會份中，其中1 會份已
      得標，其在呂許秀琴之住處，將該次得標之合會金交予呂
      許秀琴，上訴人得標後，就已得標之會份，係繳納1 萬元
      之死會會款，會款亦係由呂許秀琴交付等情（見本院99年
      4 月14日準備程序筆錄第2 至3 頁），證人邱黃玉珠於刑
      事案件審理時證述呂許秀琴於系爭合會開始後約3 、4 會
      ，即以標金2,500 元得標，該次僅有其與被上訴人之婆婆
      、呂許秀琴在場競標，由丙○○○負責開標，且呂許秀琴
      在系爭合會倒會後，曾向其表示呂許秀琴有4 會得標1 會
      ，倒會之損失不大等情（見本院前開刑事卷（二）第13頁
      ），證人呂蔡妹亦證稱其會前往開標現場參與開標，呂許
      秀琴曾參加競標，僅有1 次得標，呂許秀琴係在系爭合會
      開始後不久即得標，得標金為2,500 元，該次現場有其、
      邱黃玉珠、丙○○○及呂許秀琴在場等情（見本院前開刑
      事卷（二）第85至86頁），證人黃郭鳳嬌復證稱許茂男於
      94 年2月1 日與系爭合會會員開會商討後續事宜時，其聽
      聞呂如涵表示他們家共有4 會，2 會是呂如涵弟弟所有，
      其中1 會曾得標，結算後因倒會所受之虧損非鉅等語（見
      本院前開刑事卷（一）第363 、365 頁、（二）第21頁）
      ，因前揭證人所為證述之內容互核均屬相符，堪信被上訴
      人主張上訴人於系爭合會進行期間，曾得標1 次等情，應
      非無據。至於丙○○○於刑事案件審理時陳稱其於上訴人
      之會份得標之翌日，即將得標金交予呂許秀琴等情（見本
      院前開刑事卷（二）第15頁），而證人丙○○○於本院審
      理時則稱其係於系爭合會開標日後3 天，始將得標之合會
      金交予得標會員等情（見本院99年4 月14日準備程序筆錄
      第4 頁），足見丙○○○就其交付得標金予得標會員之時
      間一節，前後所述不符，然系爭合會之標會期間係自92年
      3 月15日至94年1 月15日，且丙○○○已證稱上訴人之得
      標時間為92年5 月1 日，業如前述，足見上訴人得標之日
      期距離丙○○○於99年4 月14日到庭作證，已相隔近7 年
      ，時間相距甚遠，且人之記憶清晰度會隨時間之經過而降
      低，亦屬常情，則縱使丙○○○就其究係於上訴人得標之
      翌日或3 日後，交付合會金予呂許秀琴一節，前後所述稍
      有不同，亦難認與常情有違，故上訴人以此遽指丙○○○
      之證述與事實不符，即非可採。
（二）上訴人雖主張其就系爭合會之相關事宜，均委由其姊呂如
      涵處理，未委由其母呂許秀琴處理，且呂如涵、呂許秀琴
      對於其有無得標一事，並非知悉等情，然查：
    1.證人呂如涵證述上訴人會將系爭合會之會款交予其，其未
      曾參加系爭合會之開標程序，有時會委由呂許秀琴代為將
      其與上訴人之會款交予丙○○○，有時係由其自行交付其
      與上訴人之會款予丙○○○等情（見本院99年4 月14日準
      備程序筆錄第6 至7 頁），然證人丙○○○證稱呂如涵未
      曾交付會款予其，上訴人與呂如涵之會款均係由呂許秀琴
      交付等情（見本院99年4 月14日準備程序筆錄第7 頁），
      且證人呂如涵於刑事案件審理期間證稱係呂許秀琴幫其參
      加系爭合會，其將系爭合會之相關事宜委由其弟媳及呂許
      秀琴處理，其未曾前往開標現場，呂許秀琴有時會參加開
      標，關於開標之情形，其均係透過以電話詢問呂許秀琴之
      方式得知等情（見前開檢察署94年度他字第260 號偵查卷
      第31頁，本院前開刑事卷（一）第109 頁），自呂如涵所
      為前開證述內容觀之，呂如涵除繳交會款外，未曾參加系
      爭合會之開標程序，與呂如涵相較，反以呂許秀琴參與系
      爭合會之程度較為深刻，因呂許秀琴非系爭合會會單上所
      載會員，已如前述，若呂許秀琴未受委託代為處理系爭合
      會事宜，衡情，呂許秀琴當無參與開標程序之必要，且證
      人呂如涵亦證稱其曾委由呂許秀琴處理系爭合會事宜等情
      ，是不問呂如涵有無親自交付其與上訴人之會款予丙○○
      ○，就呂如涵確曾委託呂許秀琴處理系爭合會之相關事宜
      一節，應堪認定；又上訴人既稱其將系爭合會之相關事宜
      委由呂如涵處理，呂如涵復未親自參與系爭合會之進行，
      而係委由呂許秀琴代為處理相關事宜，且上訴人及呂如涵
      均為呂許秀琴之子女，則呂如涵將上訴人委託處理之系爭
      合會事宜，併同委由呂許秀琴處理，即與常情無違，而上
      訴人與呂許秀琴、呂如涵之關係既甚密切，上訴人就此當
      無不知之理，是上訴人辯稱其未曾委由呂許秀琴處理系爭
      合會事宜等情，顯非可信。
    2.因上訴人主張其係委由呂如涵代為處理系爭合會事宜等情
      ，且呂如涵復委由呂許秀琴處理，已如前述，由於上訴人
      就系爭合會按月繳交之會款，均係委由呂如涵及呂許秀琴
      交付予丙○○○，則呂如涵及呂許秀琴對於上訴人有無得
      標一事，應知悉甚明；而系爭合會因遭丙○○○冒標而停
      會後，許茂男與系爭合會會員於94年2 月1 日共同商討系
      爭合會之後續事宜，業於前述，經本院刑事庭及原審法官
      當庭勘驗94年2 月1 日開會情形之現場錄影光碟後，被上
      訴人於該光碟7 分32秒時，詢問呂茂男「到底是誰得標」
      ，復於8 分47秒時，要求許茂男「把已得標會員名單說給
      大家聽」，被上訴人於該光碟9 分12秒時，對在場人稱「
      許茂男即將公布得標會員名單，在場人有會單者，請將得
      標會員名單記下來」，許茂男則於該光碟9 分36秒時，手
      指會單第13號稱「這互助會燕平他們4 會有1 會是死會」
      ，復於9 分45秒時，對在場人表示「我把得標會員名單說
      給大家聽，若有錯誤請大家更正」，而該光碟31分23秒之
      畫面顯示呂如涵坐在被上訴人及許茂男斜對角之沙發上（
      見本院前開刑事卷（一）第404 、459 頁、（二）第12、
      16頁、原審卷第108 、116 頁），上訴人雖辯稱許茂男宣
      布已得標會員名單時，係稱「燕平」，非上訴人之姓名等
      情，然依前開勘驗結果，足見許茂男於94年2 月1 日宣布
      系爭合會已得標會員名單時，確曾手指會單第13號，並稱
      「燕平他們4 會有1 會得標」，而系爭合會會單第13號之
      會員姓名即為「甲○○」，此有會單附卷可稽，且許茂男
      於刑事案件審理期間亦稱其於94年2 月1 日開會時所稱「
      燕平」，即為呂許秀琴之子呂燕平，丙○○○曾對其表示
      呂燕平他們家參與系爭合會之會份共有4 會，其中上訴人
      所有之1 會份得標，因其不認識上訴人，僅認識呂燕平，
      且知上訴人與呂燕平為同一家人，其始於94年2 月1 日宣
      布已得標會員時稱「燕平他們」等情（見本院前開刑事卷
      （一）第459 頁、（二）第12頁），是堪信許茂男所述姓
      名雖為「燕平」，然其真意應係指上訴人為已得標會員，
      上訴人僅以許茂男宣布得標會員名單時，非說出上訴人之
      姓名，逕謂上訴人非以得標會員等情，即非可採；又依系
      爭合會之會單觀之，上訴人及其家人就系爭合會所有之會
      份共有4 會，分屬上訴人及呂如涵、呂燕純所有，其中呂
      如涵、呂燕純所有2 會份均屬活會，已如前述，亦即上訴
      人之兄弟呂燕平非屬系爭合會之會員，呂許秀琴、呂如涵
      及呂燕純就此當無不知之理，且呂許秀琴及呂如涵對於上
      訴人於系爭合會進行期間有無得標一事知之甚明，若上訴
      人主張其所有2 會份均為活會一事屬實，則當許茂男宣布
      已得標會員名單時，以手指會單中上訴人之姓名，並稱非
      屬該活會會員之呂燕平為已得標會員，衡諸常情，呂許秀
      琴、呂如涵及呂燕純應當場表示異議，然呂許秀琴、呂如
      涵及呂燕純均未就此有任何表示（見本院前開刑事卷（一
      ）第459 頁、（二）第12頁），顯與常情不符，亦徵被上
      訴人主張上訴人所有2 會份中，其中1 會份已得標等情，
      應屬可信。至於證人呂如涵雖稱許茂男於94年2 月1 日宣
      布已得標會員名單時，現場甚為吵雜，其未注意許茂男手
      指何處，亦未聽聞許茂男稱「燕平」等情（見本院前開刑
      事卷（二）第12頁），然經本院刑事庭法官勘驗94年2 月
      1 日開會現場錄影光碟之結果，被上訴人於該光碟9 分12
      秒時，對在場人稱「許茂男即將公布得標會員名單，在場
      人有會單者，請將得標會員名單記下來」，許茂男隨後公
      布已得標會員之名單，且該光碟31分23秒之畫面顯示呂如
      涵坐在被上訴人及許茂男斜對角之沙發上，業如前述，足
      見被上訴人於許茂男公布已得標會員名單前，已提醒在場
      人注意，呂如涵當時所在位置與被上訴人及許茂男甚近，
      當無未聽聞而不及注意之情形；況本院刑事庭法官當庭勘
      驗上開現場錄影光碟後，該光碟12分31秒、12分42秒、13
      分27秒、13分36秒及13分48秒時，先後出現女子聲音稱「
      剩下都是你們標的」、「10會都標走了嗎，膽子真大」、
      「10會已標去了」、「上會欠人家7 會」、「等於偽造、
      詐欺」，經證人呂如涵當庭確認該女子聲音為其所有等情
      （見本院前開刑事卷（二）第16頁），可見許茂男公布已
      得標會員名單後，呂如涵已向許茂男表示其他會均係遭丙
      ○○○冒標，且呂如涵亦積極參與討論過程，堪信呂如涵
      應無未能注意許茂男公布內容之情形，故證人呂如涵所稱
      其未注意許茂男手指會單所載上訴人之姓名，復未聽見許
      茂男提及「燕平他們」等情，應非可信。
（三）又一般會首冒標時，為避免冒標情事遭會員發覺，常會對
      不同會員佯稱係由不同會員得標，且被上訴人提供系爭合
      會會單記載92年7 月15日得標者為蔡錫明，92年8 月1 日
      得標者為李明龍，得標金額為2,300 元，92年9 月15日得
      標者為陳聖在，92年10月1 日得標者為林天來，92年11月
      1 日得標者為陳錦亮，92年11月15日得標者為林惠英等，
      與系爭合會之會員林木彬提供會單所載92年7 月15日得標
      者為張朝輝，92年8 月1 日得標者為李春玉，得標金額為
      2,000 元，92年9 月15日得標者為林天來，92年10月1 日
      得標者為陳聖在，92年11月1 日得標者為吳碧雲，92年11
      月15日得標者為許明火等，均非相符，此有該等會單在卷
      可憑（見前開檢察署94年度發查字第160 號偵查卷第58、
      59頁），又丙○○○於刑事案件審理期間亦陳稱上揭日期
      之開標均由其冒標等情（見本院前開刑事卷（一）第403
      、404 頁），足見丙○○○冒標時曾向不同會員佯稱係由
      不同得標者得標，與前開所述並無相違；然被上訴人及林
      木彬提供之會單均記載上訴人所有之1 會份於92年5 月1
      日以2,500 元得標，所載得標時間、金額均屬相同，此有
      會單供參，與前開遭會首冒標之情形不同，亦與證人丙○
      ○○、邱黃玉珠、呂蔡妹前揭證述內容相合，足證上訴人
      主張上訴人於92年5 月1 日以2,500 元得標等情，應與事
      實相符。
（四）被上訴人固辯稱其於系爭合會停會前，就其所有之2 會份
      ，均係繳納活會會款等情，且證人呂如涵於本院審理時亦
      證稱其於系爭合會停會前，就其與上訴人所有會份，共係
      繳納3 個活會之會款等情（見本院99年4 月14日準備程序
      筆錄第7 頁），惟呂如涵為上訴人之姊，2 人關係甚為密
      切，則呂如涵所述是否可信，尚非無疑；又證人丙○○○
      證稱上訴人所有之1 個會份得標後，呂許秀琴就上訴人及
      呂如涵所有之會份，係繳納1 個死會及2 個活會之會款等
      情（見本院99年4 月14日準備程序筆錄第7 頁），即難逕
      認證人呂如涵前開所述為可採。另上訴人稱系爭合會於92
      年8 月15日及11月15日得標金額分別為2,000 元及2,400
      元，其於與開標日期甚近之92年8 月16日及11月21日，各
      自其所有於中小企銀開設帳號00000000000 號帳戶提領1
      萬5,000 元，即係繳納此2 次活會之會款等情，並提出該
      帳戶之交易明細為證，然該交易明細僅足以證明該帳戶之
      存款於92年8 月16日及11月21日各經提領1 萬5,000 元之
      事實，無從證明該等金錢遭提領之目的，是上訴人以此主
      張該等款項係供繳納系爭合會之會款所用，即非可採；況
      且丙○○○於刑事案件審理時陳稱92年8 月15日及11月15
      日之得標金額分別為2,300 元及2,100 元等情（見本院前
      開刑事卷（一）第403 、408 頁），若上訴人所稱其所有
      2 個會份均未得標等情屬實，則上訴人就92年8 月15日及
      11月15日開標之標會，應分別繳納1 萬5,400 元【計算式
      ：1 萬元（會款）－2,300 元（該次得標金額）＝7,700
      元（每1 活會會份應繳納之會款），7,700 元×2 （上訴
      人之會份數）＝1 萬5,400 元】及1 萬5,800 元【計算式
      ：1 萬元（會款）－2,100 元（該次得標金額）＝7,900
      元（每1 活會會份應繳納之會款），7,900 元×2 （上訴
      人之會份數）＝1 萬5,800 元】，亦與前開帳戶之交易明
      細表所載該帳戶存款於92年8 月16日及11月21日各經提領
      1 萬5,000 元之數額不符，難認上訴人上開所述為有據。
      另上訴人復未舉證證明其於系爭合會停標前，均係繳納2
      個活會會份之會款，自難謂上訴人之主張與事實相符。
（五）上訴人雖辯稱其未委由呂許秀琴代為處理系爭合會之相關
      事宜，縱使丙○○○曾將得標之合會金交予呂許秀琴，對
      其亦不生效力，且被上訴人主張其曾於92年5 月1 日得標
      ，然其於中小企銀開設前揭帳戶於92年5 月1 日後，無大
      筆現金存入之紀錄，無從認定其曾收受得標之合會金，其
      無庸負擔已得標會員給付會款之責任等情，然上訴人確曾
      委由呂許秀琴代為處理系爭合會之相關事宜一節，已如前
      述，且證人丙○○○亦證稱其將上訴人得標之合會金交予
      呂許秀琴等情，則呂許秀琴收受合會金之效力自及於上訴
      人。至於上訴人所有上開帳戶於92年5 月1 日後，雖無大
      筆款項存入之紀錄，然上訴人收受得標金後，或有他用，
      非必存入帳戶；況上訴人亦未證明除該帳戶外，別無開設
      其他帳戶，則上訴人亦可能將得標金存入其他帳戶，故上
      訴人僅以上情，主張其未收受系爭合會得標之合會金等情
      ，顯非可採。
（六）綜上，上訴人雖主張其就系爭合會所有之會份未曾得標等
      情，然證人丙○○○、邱黃玉珠、呂蔡妹及黃郭鳳嬌均證
      稱上訴人所有之1 會份已得標等情；又呂如涵及呂許秀琴
      均受上訴人之委託處理系爭合會之相關事宜，對於上訴人
      所有之會份有無得標一事，應知之甚詳，且許茂男於94年
      2 月1 日與系爭合會之會員商討後續事宜時，當場宣布上
      訴人及其家人就系爭合會所有之會份中，其中1 會份曾得
      標，並以手指會單所載上訴人之姓名，顯係指上訴人之會
      份已得標，而呂如涵及呂許秀琴均出席該次會議，其中呂
      如涵所在位置距離許茂男甚近，當無未能仔細聽聞許茂男
      所述內容之情形，然呂如涵及呂許秀琴對於許茂男前開公
      布之內容均未當場表示異議，亦難認與常情相符；另系爭
      合會會員提供之會單關於上訴人所有之1 會份於92年5 月
      1 日以2,500 元得標一節，記載均屬相符；此外，上訴人
      亦未舉證證明其於系爭合會停會前，就其所有之2 會份，
      均係繳納活會之會款，是認被上訴人主張上訴人為已得標
      會員等情，應屬有據，上訴人前開辯解非屬可信，故原審
      判決上訴人敗訴，核無不合，應予維持。從而，上訴意旨
      以前詞指摘原判決不當，聲明廢棄改判，為無理由，應予
      駁回。
八、本件為判決基礎之事證已臻明確，兩造其餘攻擊防禦方法及
    所提證據，經本院審酌後，認為均不影響本院前揭審認結論
    ，爰不逐一論駁，併此敘明。
九、依民事訴訟法第436 條之1 第3 項、第449 條第1 項、第78
    條，判決如主文。
中    華    民    國    99    年    7     月    30    日
                  民事庭審判長法  官  蔡聰明
                              法  官  林淑鳳
                              法  官  邰婉玲
以上正本係照原本作成。
本件判決不得上訴。
中    華    民    國    99    年    7     月    30    日
                              書記官  王毓嫻

司法院資訊處製作；財團法人民間司法改革基金會備份。
